【裁判字號】    97,審訴,1575
【裁判日期】    970613
【裁判案由】    違反野生動物保育法
【裁判全文】
臺灣高雄地方法院刑事判決            97年度審訴字第1575號
公  訴  人  臺灣高雄地方法院檢察署檢察官
被      告  甲○○
            乙○○
上列被告因違反野生動物保育法案件，經檢察官提起公訴（97年
度偵字第4712號），本院依簡式審判程序審理，判決如下：
    主  文
甲○○共同未具保育類野生動物族群量逾越環境容許量之條件，
獵捕保育類野生動物，處有期徒刑柒月，緩刑貳年。扣案土製獵
槍壹把（槍枝管制編號：0000000000號）、山羌壹隻
均沒收。
乙○○共同未具保育類野生動物族群量逾越環境容許量之條件，
獵捕保育類野生動物，處有期徒刑陸月，如易科罰金，以新臺幣
壹仟元折算壹日，緩刑貳年。扣案土製獵槍壹把（槍枝管制編號
：0000000000號）、山羌壹隻均沒收。
    事實及理由
一、本件被告甲○○、乙○○所犯野生動物保育法第41條之罪，
    為死刑、無期徒刑、最輕本刑為3 年以上有期徒刑以外之罪
    ，其等於準備程序進行中，就被訴事實為有罪之陳述，經受
    命法官告知簡式審判程序之旨，並聽取檢察官及被告之意見
    後，本院合議庭裁定由受命法官獨任進行簡式審判程序，合
    先敘明。
二、本件犯罪事實及證據，除犯罪事實補充並更正為：「甲○○
    與乙○○分別係排灣族及魯凱族原住民。其二人均明知保育
    類野生動物除因逾越族群環境容許量外，應予保育，不得獵
    捕、宰殺。竟為供己食用，共同基於獵捕宰殺保育類野生動
    物之犯意聯絡，於民國97年2 月1 日下午5 時30分許，相約
    前往高雄縣茂林鄉南鳳山山地管制區打獵，而於97年2 月2
    日凌晨5 時許，由甲○○以其自製之土製獵槍1 把（附帶必
    要之火藥及鋼珠，槍枝管制編號：0000000000號），獵殺珍
    貴稀有保育類野生動物山羌1 隻。嗣於同日上午6 時30分許
    ，二人攜帶上開獵物下山，行經高雄縣六龜鄉○○村○○○
    ○○道路時，為警查獲，並扣得前揭土製獵槍1 把、山羌1
    隻等物」，證據部分補充：「被告二人於本院審理中之自白
    」外，均引用檢察官起訴書之記載（如附件）。
三、查山羌業經中央主管機關行政院農業委員會於84年12月23日
    以84農林字第4030817A公告指定為珍貴稀有保育類動物明確
    ，而行政院農業委員會至今尚無有關野生動物保育法第18條
    第1 項第1 款族群量逾越環境容許量之相關公告，是山羌之
    族群量顯未逾環境容許量甚明。核被告2 人所為，均係犯野
    生動物保育法第41條第1 項第1 款之非法獵捕宰殺保育類野
    生動物罪。被告2 人有犯意聯絡，行為分擔，為共同正犯。
    按之野生動物保育法第41條第1 項第2 款係規定，違反同法
    第18條第1 項第2 款之規定，未經中央主管機關許可，獵捕
    保育類野生動物者，為其成立要件，亦即行為人係基於學術
    研究或教育目的，而未經中央主管機關許可，獵捕保育類野
    生動物，方可成立。如非基於上述之目的而有擅自獵捕保育
    類野生動物之行為者，則屬是否構成同法第41條第1 項第1
    款之罪之問題（最高法院86年度臺上字第3821號判決意旨參
    照）。本件被告2 人獵殺山羌係為供己食用，業據渠等供述
    在卷，顯非基於學術研究或教育目的而獵捕保育類野生動物
    ，揆諸首揭說明，自不得論以野生動物保育法第41條第1 項
    第2 款之罪。公訴意旨認被告2 人亦犯同法第41條第1 項第
    2 款之罪，尚有未合。惟因野生動物保育法第41條第1 項第
    1 、2 、3 款，均係就不同情形下，對於保育類野生動物為
    獵捕、宰殺之處罰規定，如僅就有其中1 款情形之獵捕或宰
    殺保育類野生動物，固祗成立其中1 款之獵捕或宰殺保育類
    野生動物罪，如兼具其中多款之情形，因獵捕、宰殺之行為
    祇有一個，仍只成立一罪，不能認為係法規競合或犯罪競合
    ，並無刑法第55條之適用（最高法院92年度台上字第6402號
    判決意旨參照），是以本件縱被告未構成野生動物保育法第
    41條第2 款之罪名，亦無變更起訴法條或應不另為無罪諭知
    之問題，併此敘明。爰審酌被告2 人獵捕保育類野生動物，
    影響生態保育，惟念其等均為原住民，有其文化傳統所形成
    之狩獵習慣，犯罪動機尚稱單純，非用以危害社會治安，且
    所獵捕、宰殺之保育類野生動物僅山羌1 隻，犯罪惡性、危
    害應尚屬輕微，且被告乙○○又無犯罪前科，素行尚佳，且
    並非下手獵捕之人，情節較輕，又其等犯後坦承犯行，非無
    悔意及其等所受教育程度均為國小畢業，智識不高等一切情
    狀，各量處如主文所示之刑，並就被告乙○○部分，諭知易
    科罰金折算標準。又被告2 人前均未受有期徒刑以上刑之宣
    告，其因一時失慮，偶罹刑典，事後坦承犯行，頗具悔意，
    信其等經此追訴審判後，當知警惕而無再犯之虞，是本院綜
    核上開各情後，認以暫不執行為適當，均併予宣告緩刑2 年
    。另扣案之山羌1 隻，既為被告所捕獲，乃被告獵捕野生動
    物犯罪查獲之保育類野生動物產製品（屍體為產製品見野生
    動物保育法第3 條第6 款）；自製獵槍1 支（槍枝管制編號
    ：0000000000號），係被告所有供犯罪所用之獵具，均依野
    生動物保育法第52條第1 項規定宣告沒收。
據上論斷，應依刑事訴訟法第273 條之1 第1 項、第284 條之1
、第299 條第1 項前段、第310 條之2 、第454 條第2 項，野生
動物保育法第41條第1 項第1 款、第18條第1 項第1 款、第52條
第1 項，刑法第11條、第28條、第41條第1 項前段、第74條第1
項第1 款，判決如主文。
本案經檢察官王朝弘到庭執行職務。
中    華    民    國    97    年    6     月    13    日
                  刑事第七庭    法  官  蔡廣昇
以上正本證明與原本無異。
如不服本判決應於收受本判決後10日內向本院提出上訴書狀，並
應敘述具體理由，如未敘述上訴理由者，應於上訴期間屆滿後20
日內補提理由書狀於本院（均須按他造當事人之人數附繕本）「
切勿逕送上級法院」。
中    華    民    國    97    年    6     月    13    日
                                書記官  林豐富
附錄本案論罪科刑法條：
野生動物保育法第18條
保育類野生動物應予保育，不得騷擾、虐待、獵捕、宰殺或為其
他利用。但有下列情形之一，不在此限：
一  族群量逾越環境容許量者。
二  基於學術研究或教育目的，經中央主管機關許可者。
前項第1 款保育類野生動物之利用，應先經地方主管機關許可；
其可利用之種類、地點、範圍及利用數量、期間與方式，由中央
主管機關公告之。
前二項申請之程序、費用及其他有關事項，由中央主管機關定之
。
野生動物保育法第41條
有下列情形之一，處6 月以上5 年以下有期徒刑，得併科新臺幣
20萬元以上100 萬元以下罰金：
一、未具第18條第1 項第1 款之條件，獵捕、宰殺保育類野生動
    物者。
二、違反第18條第1 項第2 款規定，未經中央主管機關許可，獵
    捕、宰殺保育類野生動物者。
三、違反第19條第1 項規定，使用禁止之方式，獵捕、宰殺保育
    類野生動物者。
於劃定之野生動物保護區內，犯前項之罪者，加重其刑至三分之
一。
第1 項之未遂犯罰之。


司法院資訊處製作；財團法人民間司法改革基金會備份。
